臺灣臺南地方法院刑事判決
111年度金訴字第598號
公  訴  人  臺灣臺南地方檢察署檢察官
被      告  林晉平


上列被告因詐欺等案件，經檢察官提起公訴（111年度偵字第971
8號），被告就被訴事實為有罪之陳述，本院合議庭裁定由受命
法官獨任行簡式審判程序，判決如下：
    主  文
林晉平犯三人以上共同詐欺取財未遂罪，處有期徒刑柒月。 
    事  實
一、王信凱（待到案後另行審結）於民國110年8月間即加入通訊
    軟體上暱稱「大泡泡」、「北海道」之人所組成具有牟利性
    、持續性之詐騙集團犯罪組織。林晉平於111年4月13日受王
    信凱之邀約從事收款工作，雖已預見對方甚有可能係具相當
    結構之詐騙集團組織，且其所收取之款項極可能為詐欺犯罪
    所得，亦將因其收款、轉交之行為造成金流斷點而掩飾、隱
    匿此等犯罪所得之去向及所在，竟猶不顧於此，基於縱使如
    此亦不違背其本意之不確定故意，應王信凱之邀，參與由「
    大泡泡」、「北海道」等人所組成以實施詐術為手段、具有
    牟利性之有結構性詐騙集團組織，負責收取並轉交詐欺所得
    款項之「收水」車手工作。林晉平並基於參與犯罪組織之犯
    意，與「大泡泡」、「北海道」及王信凱及該詐騙集團之其
    餘成員基於3人以上共同詐欺取財及洗錢之犯意聯絡，先由
    不詳詐騙集團成員於111年4月13日下午8時24分許，假冒為
    莊憶志親戚，佯稱作生意需錢孔急，需借款新台幣30萬元云
    云，惟莊憶志並未陷於錯誤，仍與不詳詐騙集團 成員約定
    於111年4月14日下午1時40分許，在臺南市○○區○○路00號統
    一超商新麻豆門市交款。嗣王信凱、林晉平依詐騙集團成員
    指示前往上開地點，向莊憶志取得佯裝有紙鈔30萬元之紙袋
    時，經埋伏警察當場逮捕而未得逞。
二、案經臺南市政府警察局麻豆分局報告臺灣臺南地方檢察署檢
    察官偵查起訴。
    理  由
一、按本件被告林晉平所犯為死刑、無期徒刑、最輕本刑3年以
    上有期徒刑以外之罪，亦非高等法院管轄之第一審案件，其
    於準備程序就被訴事實為有罪陳述，經告知簡式審判程序之
    旨，並聽取檢察官及被告之意見後，本院合議庭依刑事訴訟
    法第273條之1第1項規定裁定進行簡式審判程序，是本案之
    證據調查，依同法第273條之2規定，不受同法第159條第1項
    、第161條之2、第161條之3、第163條之1，及第164條至第1
    70條所規定證據能力認定及調查方式之限制，合先敘明。
二、認定本件犯罪事實之證據及理由：
㈠、上開犯罪事實，業據被告於警詢、偵查、本院準備程序及審
    理中均坦承不諱，核與證人即同案被告王信凱、證人莊憶志
    於警詢中證述遭詐騙之過程明確、扣押筆錄、扣押物品目錄
    表、扣押物品收據、查獲現場照片及監視錄影翻拍照片及手
    機對話紀錄翻拍照片在卷為憑，堪認被告任意性之自白確與
    事實相符，堪以採信。
㈡、又詐騙集團利用電話或通訊軟體進行詐欺犯罪，及指派俗稱
    「車手」之人收款以取得犯罪所得，同時造成金流斷點而掩
    飾、隱匿此等犯罪所得之去向及所在，藉此層層規避執法人
    員查緝等事例，已在平面、電子媒體經常報導，且經警察、
    金融、稅務機關在各公共場所張貼防騙文宣廣為宣導，是上
    情應已為社會大眾所共知。故如刻意支付對價委由他人以隱
    蔽方法代為收取、轉交款項，顯係有意隱匿而不願自行出面
    收款，受託取款者就該等款項可能係詐欺集團犯罪之不法所
    得，當亦有合理之預期；基此，苟見他人以不合社會經濟生
    活常態之方式要求代為收取不明款項，衡情當知渠等係在從
    事詐欺等與財產有關之犯罪，並藉此掩飾、隱匿此等犯罪所
    得之去向及所在等節，均為大眾週知之事實。查被告隨王信
    凱向證人莊憶志收取款項時已年滿31歲，其心智已然成熟，
    具有一般之智識程度，亦非毫無社會生活經驗之人，對於上
    開各情自無不知之理，堪信被告為前開行為時，對於其向證
    人莊憶志收取之款項極可能是詐騙集團詐欺犯罪之不法所得
    ，其代為收取並轉交此等款項，甚有可能因此造成金流斷點
    而掩飾、隱匿此等犯罪所得之去向及所在等情，當已有相當
    之認識。而被告既已預見上開情形，竟僅為賺取報酬，仍與
    王信凱向證人收取款項而實施詐欺、洗錢之構成要件行為，
    堪信被告主觀上具有縱其所經手者為詐騙集團之犯罪所得，
    且收取、轉交此等款項即足掩飾、隱匿詐欺犯罪所得之去向
    及所在，亦均不違背其本意之3人以上共同詐欺取財、洗錢
    之不確定故意，其所為即係以自己犯罪之意思，共同參與上
    開犯行至明。
㈢、另以電話或通訊軟體進行詐騙之犯罪型態，自對被害人施行
    詐術、由車手向被害人拿取款項、取贓分贓等各階段，乃需
    由多人縝密分工方能完成之犯罪型態，通常參與人數眾多，
    分工亦甚為細密等事態，同為大眾所週知，且相關詐騙集團
    犯罪遭查獲之案例，亦常見於新聞、媒體之報導；依前述被
    告之智識程度、生活經驗，對上情當亦有充分之認識。而上
    開犯行中除被告、共同被告王信凱、通訊軟體暱稱「大泡泡
    」、「北海道」，尚有透過電話向告訴人施行詐術等其他詐
    騙集團成員，客觀上該集團之人數自已達3人以上，且係以
    實施詐術為手段、具有牟利性之有結構性詐騙集團組織；被
    告所從事者復為集團中收款、轉交之「收水」車手工作，被
    告顯可知該詐騙集團之分工細密，已具備3人以上之結構，
    其仍與王信凱聽從指示參與前述行為，主觀上亦有參與犯罪
    組織及3人以上共同詐欺取財之故意無疑。    
㈣、綜上所述，本件事證明確，被告上開犯行洵堪認定，應予依
    法論科。
三、論罪科刑：
㈠、按行為人如意圖掩飾或隱匿特定犯罪所得來源，而將特定犯
    罪所得直接消費處分，或移轉交予其他共同正犯予以隱匿，
    甚或交由共同正犯以虛假交易外觀掩飾不法金流移動，依新
    法（105年12月28日修正公布、106年6月28日生效施行之洗
    錢防制法）規定，皆已侵害新法之保護法益，係屬新法第2
    條第1或2款之洗錢行為，尚難單純以不罰之犯罪後處分贓物
    行為視之。又倘能證明洗錢行為之對象，係屬前置之特定犯
    罪所得，即應逕依一般洗錢罪論處，自無適用特殊洗錢罪之
    餘地（最高法院110年度臺上字第2080號刑事判決意旨參照
    ）。次按特定犯罪之正犯實行特定犯罪後，為掩飾、隱匿其
    犯罪所得財物之去向及所在，而令被害人將款項轉入其所持
    有、使用之他人金融帳戶，並由該特定犯罪正犯前往提領其
    犯罪所得款項得手，如能證明該帳戶內之款項係特定犯罪所
    得，因已被提領而造成金流斷點，該當掩飾、隱匿之要件，
    該特定犯罪正犯自成立一般洗錢罪之正犯（最高法院108年
    度臺上大字第3101號刑事裁定意旨參照）。
㈡、過去實務認為，行為人對犯特定犯罪所得之財物或利益作直
    接使用或消費之處分行為，或僅將自己犯罪所得財物交予其
    他共同正犯，祇屬犯罪後處分贓物之行為，非洗錢防制法所
    規範之洗錢行為，惟依洗錢防制法之新法規定，倘行為人意
    圖掩飾或隱匿特定犯罪所得來源，而將特定犯罪所得直接消
    費處分，甚或交予其他共同正犯，而由共同正犯以虛假交易
    外觀掩飾不法金流移動，即難認單純犯罪後處分贓物之行為
    ，應仍構成洗錢防制法第2條第1或2款之洗錢行為（最高法
    院108年度台上字第1744號判決意旨參照）。查被告及本案
    詐騙集團成員對被害人所為構成刑法第339條之4第2項、第1
    項第2款之加重詐欺取財未遂罪，為最輕本刑1年以上有期徒
    刑之罪，屬洗錢防制法第3條第1款所稱特定犯罪，而被告若
    依其犯罪計畫將所領取被害人遭詐欺之款項，並交付本案詐
    騙集團上游不詳成員，實已掩飾、隱匿該特定犯罪所得之去
    向及所在，揆諸上開說明，自非單純犯罪後處分贓物之不罰
    後行為，而應該當洗錢防制法第2條第2款所指之洗錢定義。
    然本案詐騙集團成員雖已向被害人施詐，被告亦已前往被害
    人住處向被害人收取財物，著手於加重詐欺取財、洗錢等行
    為之實施，惟因被害人有所警覺，未陷於錯誤而報警處理，
    是被害人之財物在被告前往領取之時均在警方控制之下，無
    論被告及所屬本案詐騙集團成員，均無從對該等財物有任何
    管理、處分之可能，既未能進入被告及本案詐騙集團共犯之
    實力支配，此部分加重詐欺取財、洗錢等犯行，應屬未遂。
    核被告此部分，係犯組織犯罪防制條例第3條第1項後段之參
    與犯罪組織罪、刑法第339條之4第2項、第1項第2款之三人
    以上共同詐欺取財未遂罪；洗錢防制法第14條第2項、第1項
    之洗錢未遂罪。
㈢、本件共同被告王信凱、暱稱「大泡泡」、「北海道」等人所
    屬之詐騙集團，係3人以上以實施詐術為手段、具有牟利性
    之有結構性詐欺犯罪組織，已如前述，且該詐騙集團組織內
    不詳成員實際上係以事實欄所示之欺騙方式詐騙證人，即屬
    詐欺之舉；被告受王信凱之邀擔任該詐騙集團之「收水」車
    手，為該集團收取告訴人因受騙而交付之款項，則已直接參
    與取得詐欺款項之構成要件行為，自應以正犯論處。
㈣、次按共同正犯之成立，祇須具有犯意之聯絡，行為之分擔，
    既不問犯罪動機起於何人，亦不必每一階段犯行，均經參與
    ；共同正犯間，非僅就其自己實施之行為負其責任，並在犯
    意聯絡之範圍內，對於他共同正犯所實施之行為，亦應共同
    負責（最高法院109年度臺上字第1603號刑事判決意旨參照
    ）。共同正犯之意思聯絡，原不以數人間直接發生者為限，
    縱有間接之聯絡者，亦包括在內（最高法院109年度臺上字
    第2328號刑事判決意旨參照）。共同實行犯罪行為之人，在
    合同意思範圍內，各自分擔犯罪行為之一部，相互利用他人
    之行為，以達其犯罪之目的者，即應對於全部所發生之結果
    共同負責；且共同正犯不限於事前有協定，即僅於行為當時
    有共同犯意之聯絡者亦屬之，且表示之方法，不以明示通謀
    為必要，即相互間有默示之合致亦無不可（最高法院103年
    度臺上字第2335號刑事判決意旨參照）。查被告違犯上開犯
    行時，被告主觀上應已預見自己所為係為詐騙集團收取犯罪
    所得及隱匿詐欺所得之去向及所在，有如前述，足認被告與
    共同被告王信凱、暱稱「大泡泡」、「北海道」及所屬詐騙
    集團其餘成員之間，均有3人以上共同詐欺取財未遂及洗錢
    未遂之直接或間接之犯意聯絡，且係以自己犯罪之意思參與
    本案，自應就其與前述詐騙集團成員各自分工而共同違犯之
    上開犯行均共同負責；是被告與前述詐騙集團成員就上開3
    人以上詐欺取財未遂及洗錢未遂之犯行，均有犯意之聯絡及
    行為之分擔，均應論以共同正犯。
㈤、被告於參與上開犯罪組織之繼續行為中，與其他詐騙集團成
    員共同詐欺並洗錢，且屬被告於該犯罪組織中最先經起訴而
    繫屬於法院之犯行，即係以一行為同時觸犯參與犯罪組織罪
    、加重詐欺取財未遂罪及洗錢未遂罪3個罪名，為想像競合
    犯，應依刑法第55條規定，從一重之刑法第339條之4第2項
    、第1項第2款之3人以上共同詐欺取財未遂罪處斷。
㈥、再按想像競合犯之處斷刑，本質上係「刑之合併」。其所謂
    從一重處斷，乃將想像競合犯組成之評價上數罪，合併為科
    刑一罪，其所對應之刑罰，亦合併其評價上數罪之數法定刑
    ，而為一個處斷刑。易言之，想像競合犯侵害數法益者皆成
    立犯罪，論罪時必須輕、重罪併舉論述，同時宣告所犯各罪
    名，包括各罪有無加重、減免其刑之情形，亦應說明論列，
    量刑時併衡酌輕罪部分量刑事由，評價始為充足，然後依刑
    法第55條前段規定「從一重處斷」，非謂對於其餘各罪可置
    而不論。因此，法院決定處斷刑時，雖以其中最重罪名之法
    定刑，做為裁量之準據，惟於裁量其輕重時，仍應將輕罪合
    併評價在內（最高法院108年度臺上字第4405、4408號刑事
    判決意旨參照）。被告就上開犯行雖已從一重之刑法加重詐
    欺取財未遂罪處斷，然被告於偵查及審判中均曾自白洗錢罪
    之犯行，本院於後述量刑時，仍當一併衡酌此部分合於洗錢
    防制法第16條第2項減輕事由之情形。
㈦、又被告上開所為，為未遂犯，依刑法第25條第2項之規定減輕
    其刑。　　
四、沒收部分：
㈠、被告於警詢、偵查及本院準備程序中均陳明其為上開犯行後
    尚未實際獲得報酬，亦無證據足認被告曾獲有犯罪所得，無
    從宣告沒收或追徵。而扣案被告所有之手機，亦無積極證據
    證明與詐騙集團成員聯繫、供犯罪所用，爰不宣告沒收，併
    此敘明。 
㈡、又犯洗錢防制法第14條之罪，其所移轉、變更、掩飾、隱匿
    、收受、取得、持有、使用之財物或財產上利益，沒收之，
    同法第18條第1項前段固有明文，但該條項既未規定「不問
    屬於犯罪行為人與否」，自以屬於被告所有者為限，始得依
    該條項規定沒收之。查被告並未取得任何款項即遭攻捕，無
    由依洗錢防制法第18條第1項前段規定宣告沒收，附此敘明
    。
據上論斷，應依刑事訴訟法第273條之1第1項、第299條第1項前
段，組織犯罪防制條例第3條第1項後段，洗錢防制法第2條第2款
、第14條第2項、第1項、第16條第2項，刑法第11條、第25條第2
項、第28條、第339條之4第2項、第1項第2款、第55條，刑法施
行法第1條之1第1項，判決如主文。
本案經檢察官蔡佳蒨提起公訴，檢察官董詠勝到庭執行職務
中　　華　　民　　國　　111 　年　　9 　　月　　27　　日
　　　　　　　　　刑事第二庭    法　官　洪士傑
以上正本證明與原本無異
如不服本判決應於收受本判後20日內向本院提出上訴書狀，並應
敘述具體理由。其未敘述上訴理由者，應於上訴期間屆滿後20日
內向本院補提理由書狀（均須按他造當事人之人數附繕本）「切
勿逕送上級法院」。
  　　　　　　　　　　　　　　　書記官　吳鸝稻
中　　華　　民　　國　　111 　年　　9 　　月　　27　　日
附錄所犯法條：
組織犯罪防制條例第3條
發起、主持、操縱或指揮犯罪組織者，處3年以上10年以下有期
徒刑，得併科新臺幣1億元以下罰金；參與者，處6月以上5年以
下有期徒刑，得併科新臺幣1千萬元以下罰金。但參與情節輕微
者，得減輕或免除其刑。
具公務員或經選舉產生之公職人員之身分，犯前項之罪者，加重
其刑至二分之一。
犯第1項之罪者，應於刑之執行前，令入勞動場所，強制工作，
其期間為3年。
前項之強制工作，準用刑法第90條第2項但書、第3項及第98條第
2項、第3項規定。
以言語、舉動、文字或其他方法，明示或暗示其為犯罪組織之成
員，或與犯罪組織或其成員有關聯，而要求他人為下列行為之一
者，處3年以下有期徒刑，得併科新臺幣3百萬元以下罰金：
一、出售財產、商業組織之出資或股份或放棄經營權。
二、配合辦理都市更新重建之處理程序。
三、購買商品或支付勞務報酬。
四、履行債務或接受債務協商之內容。
前項犯罪組織，不以現存者為必要。
以第5項之行為，使人行無義務之事或妨害其行使權利者，亦同
。
第5項、第7項之未遂犯罰之。

洗錢防制法第2條
本法所稱洗錢，指下列行為：
一、意圖掩飾或隱匿特定犯罪所得來源，或使他人逃避刑事追訴
    ，而移轉或變更特定犯罪所得。
二、掩飾或隱匿特定犯罪所得之本質、來源、去向、所在、所有
    權、處分權或其他權益者。
三、收受、持有或使用他人之特定犯罪所得。

洗錢防制法第14條
有第二條各款所列洗錢行為者，處7年以下有期徒刑，併科新臺
幣5百萬元以下罰金。
前項之未遂犯罰之。
前二項情形，不得科以超過其特定犯罪所定最重本刑之刑。

刑法第339條之4
犯第339條詐欺罪而有下列情形之一者，處1年以上7年以下有期
徒刑，得併科1百萬元以下罰金：
一、冒用政府機關或公務員名義犯之。
二、三人以上共同犯之。
三、以廣播電視、電子通訊、網際網路或其他媒體等傳播工具，
    對公眾散布而犯之。
前項之未遂犯罰之。